【裁判字號】    99,訴,419
【裁判日期】    991231
【裁判案由】    分配表異議之訴
【裁判全文】
臺灣桃園地方法院民事判決               99年度訴字第419號
原      告  林麗煖
訴訟代理人  陳世英律師
被      告  華南商業銀行股份有限公司
法定代理人  林明成
訴訟代理人  許義松
上列當事人間分配表異議之訴事件，本院於民國99年12月1日言
詞辯論終結，判決如下：
    主      文
原告之訴駁回。
訴訟費用由原告負擔。
    事實及理由
壹、程序方面
    按「債權人或債務人對於分配表所載各債權人之債權或分配
    金額有不同意者，應於分配期日一日前，向執行法院提出書
    狀，聲明異議」；「異議未終結者，為異議之債權人或債務
    人，得向執行法院對為反對陳述之債權人或債務人提起分配
    表異議之訴」，強制執行法第39條第1 項、第41條第1 項前
    段定有明文。本件被告曾持本院98年促字第14611 號確定支
    付命令聲請對訴外人林正良（即執行債務人）財產強制執行
    ，經本院民事執行處對林正良所有門牌號碼：桃園縣龜山鄉
    ○○○ 街69號房屋及其坐落基地（下稱系爭房地）進行拍賣
    ，拍賣所得為新台幣（下同）700 萬元。原告以系爭房地第
    二順位抵押權人身分聲明參與分配，本院民事執行處於民國
    99年1 月12日製作分配表完成（下稱系爭分配表），原定99
    年2 月23日實行分配，惟原告於同年2 月4 日即具狀向本院
    執行處聲明異議，並聲請將系爭分配表被告所分配金額685
    萬3, 580元，減為536 萬5,763 元，並將減少之金額148 萬
    7,817 元改分配予原告等語。經被告具狀為反對之陳述，原
    告在異議未終結前提出本件分配表異議之訴，經本院調閱台
    灣金融資產服務股份有限公司（下稱台灣金融公司）98年桃
    金職字第11號執行卷證查核屬實，核其提起本件分配表異議
    之訴合於法律規定，合先敘明。
貳、實體方面
一、原告主張：(一)林正良於94年間向被告借款，並提供系爭房地
    於同年4 月12日設定第一順位本金最高限額抵押權（下稱系
    爭最高限額抵押）816 萬元予被告。林正良因系爭房地上開
    借款屆期未依約清償，經被告聲請強制執行查封拍賣林正良
    系爭房地，拍定金額700 萬元，惟林正良與被告基於買賣（
    按應係「消費借貸」之誤）法律關所設定系爭最高限額抵押
    權816 萬元，始為抵押權擔保範圍，是被告債權應僅有上開
    消費借貸之本金524 萬9,490 元及所生之利息、違約金，共
    計536 萬5,763 元始為該抵押權擔保範圍。(二)林正良擔任訴
    外人程國金屬股份有限公司（下稱程國公司）期間，程國公
    司向被告借款雙方約定借款金額於5 億元範圍內，由林正良
    及其他第三人負連帶保證之責，雖經本院98年度重訴字第
    218 號判決確定在案。惟林正良此部分保證債務，非系爭最
    高限額抵押權擔保範圍，無優先受償權。(三)然系爭分配表所
    列系爭最高限額抵押權之債權額計有683,15萬4,887 元，其
    中6 億4,332 萬7,000 元及其利息及違約金，係林正良為程
    國公司連帶保證所生之債權，自不得一併計入系爭最高限額
    抵押權擔保範圍優先清償。系爭分配表竟將被告對林正良之
    連帶保證債權亦列系爭最高限額抵押權，顯有錯誤，系爭分
    配表所載被告分配金額685 萬3,580 元，應減為536 萬5,76
    3 元，其減少金額1,48萬7, 817元即原告所受損害。(四)又系
    爭最高限額抵押權設定契約附件其他約定事項第1 條雖約定
    「為債務人對抵押權人現在（包括過去所負、現在尚未清償
    ）及將來所負在本抵押設定契約書所定債權最高限額內之借
    款、票據、透支、墊款、保證．．．遲延利息、違約金．．
    ．抵押權人墊付抵押物之保險費、取得執行名義之費用、實
    行抵押權之費用與因債務不履行而發生之損害賠償」等語，
    違反誠信原則、顯失公平，依民法第247 條之1 及消費者保
    護法第11條規定，應屬無效。爰依強制執行法第41條第1 項
    規定，提起分配表異議之訴等語。並聲明：本院98年度司執
    字第57395 號（下稱57395 號）強制執行事件，對被告所分
    配之685 萬3,580 元，應減為536 萬5,76 3元，並將減少金
    額1,48萬7,817 元分配予原告。
二、被告抗辯：(一)系爭最高限額抵押權設定契約附件其他約定事
    項第1 條約定「為債務人對抵押權人現在（包括過去所負、
    現在尚未清償）及將來所負在本抵押設定契約書所定債權最
    高限額內之借款、票據、透支、墊款、保證．．．．遲延利
    息、違約金．．．抵押權人墊付抵押物之保險費、取得執行
    名義之費用．．．」等語，足見林正良為程國公司連帶保證
    債務，亦在系爭最高限額抵押權擔保範圍，享有優先受償權
    。(二)林正良系爭房地係以700 萬元拍定，扣除優先分配之執
    行費及稅金後被告為第一順位抵押權人，除主債務積欠524
    萬9,490 元及另利息、違約金外，另林正良為程國公司擔任
    連帶保證之債務6 億4332萬7,000 元及其利息、違約金於設
    定範圍816 萬元內亦享有優先受償權，本院將剩餘款項即68
    5 萬3,580 元全部分配予被告並無錯誤，原告所主張主債務
    以外之金額1,48萬7,817 元應分配予第二順位抵押權人即原
    告，顯係誤會。(三)林正良於系爭房地設定系爭最高限額抵押
    權時已屆40歲，當時擔任程國公司董事長，非無社會經驗，
    其簽署任何文件已詳為審閱。又定型化契約條款違反誠信原
    則顯失公平而無效，係以契約當事人之一方於訂約當時處於
    無從選擇締約對象或無拒絕締約餘地之情事，而簽訂顯然不
    利於己之約定為其要件。惟系爭房地拍賣分配款清償主債務
    後，尚餘148 萬餘可沖償程國公司對被告之欠款，使林正良
    連帶保證債務減少亦對其有利，原告主張系爭最高限額抵押
    權設定契約「其他約定事項」係定型化契約，違反誠信原則
    顯失公平，依民法第247 條之1 規定及消費者保護法第11條
    規定無效云云，顯不足採。況林正良辦理系爭房地抵押貸款
    亦可選擇其他金融機構或要求設定普通抵押權，並非無從選
    擇，故原告此節主張，亦屬無據。(四)原告係林正良親姊姊，
    林正良竟於程國公司倒閉前夕即97年10月間設定第二順位抵
    押權300 萬元予原告，顯係詐害原告債權。又依系爭最高限
    額抵押權設定契約其他約定事項第1 條約定，林正良之連帶
    「保證」債務，已列為該抵押權設定契約附件，自為抵押權
    擔保效力所及，原告主張，顯無理由。並答辯聲明：原告之
    訴駁回。
三、不爭執事項
  (一)林正良系爭房地於94年4 月12日設定登記系爭最高限額抵押
    權816 萬元予被告，有系爭房地登記謄本在卷可稽（見5739
    5 號卷附之系爭房地登記謄本）。
  (二)林正良系爭房地於97年11月17日設定第二順位最高限額抵押
    權300 萬元予原告。
  (三)被告於98年間以林正良積欠借款未清償為由，聲請本院98年
    促字第14611 號支付命令確定，有支付命令及確定證明書（
    見57395 號卷附聲請狀及附件）。
  (四)程國公司向被告借款邀同林正良及其他第三人為連帶保證人
    ，並約定於借款5 億元之範圍為限，負連帶保證責任。上開
    借款程國公司屆期未依約清償，積欠被告6 億433 萬2,700
    元，經被告向程國公司及含林正良在內之連帶保證人訴請清
    償債務，經本院98年重訴字第218 號判決被告勝訴在案，有
    判決書影本1 份在卷足憑（見本院98年司執字第61611 號執
    行卷證）。
  (五)被告於98年9 月間持第(三)項確定支付命令為執行名義，聲請
    強制執行拍賣林正良系爭房地，原告及其他債權人參與分配
    ，經本院民事執行處作成系爭分配表。
  (六)本院民事執行處以97年度司執字第57395 號執行事件（另參
    見台灣金融公司98年桃金職字第11號強制執行事件），對原
    告系爭房地拍賣，拍賣所得700 萬元，於99年1 月12日作成
    系爭分配表。系爭分配表記載系爭最高限額抵押權之債權額
    計有6 億83,15 萬4,887 元，原告受分配金額計685 萬3,58
    0 元。
四、本院判斷
  (一)系爭抵押權設定契約其他約定事項第1 條，是否係概括最高
    限額抵押權條款？效力為何？
  1.按「稱最高限額抵押權者，謂債務人或第三人提供其不動產
    為擔保，就債權人對債務人一定範圍內之不特定債權，在最
    高限額內設定之抵押權」，96年3 月28日修正公布民法第88
    1 條之1 第1 項定有明文。次按「修正之民法第881 條之1
    至第881 條之17之規定，除第881 條之1 第2 項、第881 條
    之4 第2 項、第881 條之7 之規定外，於民法物權編修正施
    行前設定之最高限額抵押權，亦適用之」，民法物權編施行
    法第17條亦定有明文。因此，在最高限額抵押權明文立法前
    ，依民法物權編施行法第17條規定，仍得適用民法有關最高
    限額抵押權規定。本件林正良於94年間提供系爭房地設定系
    爭最高限額抵押權予被告，依上說明，仍應適用現行民法關
    於最高限額抵押權規定，合先敘明。
  2.按最高限額抵押權既以抵押物擔保債務人對於債權人一定範
    圍內之不特定債權，其所擔保之債權必須為一定範圍內所發
    生之債權，該一定範圍之法律關係，即為最高限額抵押權之
    基礎關係。至概括最高限額抵押權，係債權人與債務人間並
    無此一定之法律關係可為擔保債權發生之基礎關係，而係就
    抵押權人對債務人之一切、包括偶發之債權，在最高限額內
    均予以擔保，此將使抵押人負擔不可預期之債務，並形成抵
    押權人獨占抵押物交換價值之不公平後果，故概括最高限額
    抵押權於我國現行法制下，尚難認為有效，此觀民法第881
    條之1 第2 項規定：「最高限額抵押權所擔保之債權，以由
    一定法律關係所生之債權或基於票據所生之權利為限」自明
    。經查，系爭最高限額抵押權設定契約「其他約定事項」第
    1 條就系爭最高限額抵押權所擔保之債權範圍約定為：「為
    債務人對抵押權人現在（包括過去所負、現在尚未清償）及
    將來所負在本抵押設定契約書所定債權最高限額內之借款、
    票據、透支、墊款、保證．．．．遲延利息、違約金．．．
    抵押權人墊付抵押物之保險費、取得執行名義之費用，實行
    抵押權之費用與因債務不履行而發生之損害賠償」等語，雖
    約定基於多數基礎法律關係所生之債權，均為系爭最高限額
    抵押權擔保債權之範圍內，亦即其基礎法律關係雖屬複數且
    包含範圍甚廣，惟仍非毫無限制，與概括最高限額抵押權條
    款通常僅記載「債權全部」、「債務全部」究有不同，尚難
    認係概括最高限額抵押權條款而無效甚明。從而，上開約定
    合於現行民法關於最高限額抵押權之規定，應屬有效。
  (二)系爭最高限額抵押權擔保範圍為何？
  1.按抵押權所擔保之債權，其種類及範圍，屬於抵押權之內容
    ，依法應經登記，始生物權之效力，但如因內容過於冗長，
    登記簿所列各欄篇幅不能容納記載，可以附件記載，作為登
    記簿之一部分。因此關於最高限額抵押權所擔保之債權，雖
    未記載於土地登記簿，然於聲請登記時提出之最高限額抵押
    權設定契約書，有該項債權之記載者，此契約書既作為登記
    簿之附件，自為抵押權效力所及，最高法院84年台上字第19
    67號判例意旨可資參照。又解釋意思表示應探求當事人真意
    ，不得拘泥於所用辭句，是契約應以當事人立約當時之真意
    為準，而真意何在，又應以過去事實及其他一切證據資料為
    斷定之標準，不能拘泥文字致失真意。
  2.經查，林正良於94年間提供系爭房地設定系爭最高限額抵押
    權予被告，抵押權設定契約書上「申請登記以外之約定事項
    欄」載明「其他約定事項詳如附件其他約定事項之規定」（
    見本院卷第21之1 頁），而設定契約日附件其他約定事項最
    末尾亦書明：「債務人及擔保物提供人茲聲明已於合理期間
    內，審閱本抵押權設定契約書（含其他約定事項全部條款，
    且已充分瞭解其內容」，經林正良簽名蓋章於旁（見本院卷
    第21之2 頁）；再細繹系爭最高限額抵押物即系爭房地登記
    謄本上「清償日期」、「利息」、「遲延利息」、「違約金
    」等登記欄位，均記載「依照各個契約約定」字樣，足見債
    務人林正良與被告於系爭最高限額抵押權設定時，係以系爭
    最高限額抵押權設定契約書附件其他約定事項作為土地登記
    簿附件之意思，且設定該契約書已約定多數債權關係均得為
    系爭最高限額抵押權擔保債權範圍，因此系爭房地登記簿欄
    位上始會出現「依照各個契約約定」之記載內容，此有5739
    5 號卷所附系爭房地登記謄本足憑，是被告抗辯抵押權設定
    契約其他約定事項第1 條之約定所載之各項債權，業已經登
    記而生物權效力，且為系爭抵押權效力所及之事實，堪予採
    信。
  (三)系爭抵押權設定契約其他約定事項第1 條約定，是否因定型
    化契約違反誠信原則顯失公平，及消費者保護法第11條而屬
    無效？
  1.按消費者保護法第11條規定：定型化契約條款如有疑義時，
    應為有利於消費者之解釋。又依照當事人一方預定用於同類
    契約之條款而訂定之契約，為左列各款之約定，按其情形顯
    失公平者，該部分約定無效：一、免除或減輕預定契約條款
    之當事人之責任者。二、加重他方當事人之責任者。三、使
    他方當事人拋棄權利或限制其行使權利者。四、其他於他方
    當事人有重大不利益者，民法第247 條之1 固定有明文。揆
    諸上開條文之立法意旨，乃鑑於我國國情及工商發展之現況
    ，經濟上強者所預定之契約條款，他方每無磋商變更之餘地
    ，為防止契約自由之濫用及維護交易之公平，乃於民法第24
    7 條之1 列舉4 款原則上之規定，明定「附合契約」各款約
    定按其情形顯失公平時，其約定為無效。是該條款所舉之約
    定，應係指一方預定之契約條款，為他方所不及知或無磋商
    變更之餘地而言，而所稱「按其情形顯失公平者」，則係指
    依契約本質所生之主要權利義務，或按法律規定加以綜合判
    斷有顯失公平之情形而言，最高法院91年度台上字第2336號
    判決意旨闡釋明確。
  2.細繹系爭最高限額抵押權設定契約其他約定事項第1 條規定
    ：「最高限額抵押權之擔保範圍為債務人對抵押權人現在（
    包括過去所負現在尚未清償）及將來所負在本抵押權設定契
    約書所定債權最高限額內之借款、票據、保證．．．」等語
    ，足見林正良與被告於設定最高限額抵押權時，即已將其所
    擔保之多數債權及範圍予以限定，該約定已足使系爭最高限
    額抵押權所擔保「借款」債權之範圍，在客觀上與其他一切
    之一般債權，具有可資區別之界限，系爭最高限額抵押權所
    擔保之「借款」債權範圍，依上開約定涵蓋「保證」債務在
    內，甚為明確。準此，原告主張系爭最高限額抵押權不包括
    「林正良之保證債務」在內云云，顯屬誤解，不足採信。
  3.再者，林正良與被告所簽訂之借貸契約係向被告借貸金錢而
    支付利息，雙方互蒙其利，並互負義務，即林正良得藉此融
    資購屋，但需負擔利息；被告得藉此賺取利息，但需負擔借
    款人林正良日後無資力、擔保品價格下跌等放貸之款項日後
    無法回收之風險，故有借款期間、利息及違約金等約定，此
    為銀行實務之通例，且利息之約定未逾民法第205 條年息20
    % 上限之限制，違約金之約定，亦與民法第250 條第1 項之
    規定無違，且林正良亦可選擇其他銀行借貸或設定一般抵押
    權，尚難認有何「顯失公平」情形，原告主張系爭最高限額
    抵押權設定契約其他約定事項第1 條約定，違反上開消費者
    保護法或民法相關規定有違反誠信原則、顯失公平云云，顯
    屬誤會，殊無足採。
  4.末查，系爭最高限額抵押權設定契約其他約定事項第1 條所
    示之各項債權係屬系爭高限額抵押權擔保債權之範圍內，已
    如前述。而林正良之保證債務於816 萬元之範圍內，應為系
    爭最高限額抵押權效力所及，殊無疑義，亦經本院依職權調
    閱本院57395 號卷宗及台灣金融公司98年桃金職三字第11號
    卷證查閱無訛。從而，系爭分配表有關被告受分配金額列載
    685 萬3,580 元於法並無不合，原告主張系爭分配表應予更
    正如其聲明云云，要無可採。
五、綜上所述，原告主張最高限額系爭抵押權效力不及於林正良
    連帶保證債務，依強制執行法第41條第1 項規定，請求更正
    系爭分配表云云，洵屬無據，應予駁回。
六、本件事證已臻明確，兩造其餘主張、陳述與所提證據，經核
    與本件判決之結果不生影響，爰不另一一論述。
七、據上論結，本件原告之訴為無理由，依民事訴訟法第78條，
    判決如主文。
中    華    民    國    99    年    12    月    31    日
                    民事第二庭  法  官   張金柱
如對本判決上訴，須於判決送達後20日內向本院提出上訴狀，如
委託律師提起上訴，應繳交上訴審裁判費。
以上正本證明與原本無異。
中    華    民    國    99    年    12    月    31    日
                                書記官  陳美宜

司法院資訊處製作；財團法人民間司法改革基金會備份。
